最高法院刑事判決　　　　　　　　　　　　　　　八十六年度台上字第五八四六號
　　上　訴　人　甲○○
　　選任辯護人　蘇顯騰律師
右上訴人因違反銀行法案件，不服台灣高等法院台中分院中華民國八十五年十一月五
日第二審更審判決（八十五年度重上更(二)字第一號，起訴案號：台灣台中地方法院檢
察署七十九年度偵字第八二八七、八五三七、八九八一、九八二八號），提起上訴，
本院判決如左：
    主  文
原判決撤銷，發回台灣高等法院台中分院。
    理  由
本件原判決認定：一上訴人甲○○與吳慶祥、胡隆森（均經判刑確定）等人，於民國
七十六年十二月十六日因見國內游資充斥有機可乘，乃基於違反銀行法、公司法之概
括犯意，明知非銀行不得經營收受存款，仍以上訴人為登記負責人即董事長，胡隆森
、吳慶祥等人為董事，吳慶祥並為副董事長，在台北市○○○路○段二七○號六樓之
一之二，成立元金國際投資股份有限公司（下稱元金公司）。明知元金公司登記業務
範圍無收受存款營業項目，竟以新台幣（下同）十五萬元為一股，月息四分之高利，
對外以元金公司為名義，向社會大眾吸收存款資金，並由董事長甲○○具名簽立投資
憑證，交付存款出資人收執，實質上非法經營銀行存款業務，迄七十七年三月一日元
金公司由胡隆森實際接任董事長為止，共吸收資金六千萬元。二上訴人及吳慶祥共同
基於上開違反銀行法、公司法之概括犯意，於七十七年十月間在台中市○○路五十四
號一、二樓，成立御商金銀珠寶股份有限公司（下稱御商公司），於七十八年四月間
更名為御宏珠寶股份有限公司（下稱御宏公司），並均以上訴人為董事長，吳慶祥綜
理御商公司全般業務；登記營業項目為黃金珠寶之買賣等業務，並非銀行業，不得經
營吸收存款業務，竟共同意圖營利，經營登記範圍以外之業務，以「富貴黃金交易憑
單」、「增值分紅交易憑單」、「倍數契約交易憑單」為名，經營吸收存款。其方式
為「富貴交易憑單」投資人至少投資五台兩黃金，為期一年，按月可獲得一台錢之子
黃金（利息）；「增值分紅交易憑單」投資人投資黃金一台兩起算，為期兩年，零存
整付方式，投資人按月繳付扣除「付款日當天黃金牌價百分之二紅利」之金額，期滿
後可領回二十四兩黃金之價額；「倍數契約交易憑單」投資人投資黃金一台兩起算，
為期三十個月，每一契約購買滿六個月後，可向該金公司貸得所購買黃金台兩數之五
倍黃金之價額，後按月攤還本息，利息年利率達百分之二十四。七十八年三月間沈國
榮（已判刑確定）任職於御宏公司為總經理，與上訴人及吳慶祥共同基於犯意之聯絡
，繼續以此方式吸收存款，至同年六月間，以銀行法修正在即，罰則將大幅提高，乃
結束營業，並自七十七年十月間起至七十八年六月份止，以黃金存款名義吸收之金額
高達七千餘萬元。嗣於七十九年八月二日為法務部調查局台中市調查站人員循線查獲
，並扣得如原判決附表所列之物等情。因而撤銷第一審關於上訴人部分不當之判決，
改判依牽連犯從一重論處上訴人共同連續法人行為負責人，違反非銀行不得經營收受
存款業務之規定罪刑。固非無見。
惟查：(一)審理事實之法院，對於案內與罪名之成否、論罪科刑有關之一切證據，除認
為不必要者外，均應詳為調查，然後基於調查所得之心證，以為判斷之基礎。故證據
雖已調查，若尚有其他必要部分並未調查，即與證據未經調查無異，如仍予判決，自
亦無解其有刑事訴訟法第三百七十九條第十款規定所稱應於審判期日調查之證據未予
調查之違法。原審認定上訴人有原判決事實欄所記載之犯行，係以上訴人為上開公司
之董事長，又對經營投資黃金交易方式，吸收存款，供認不諱，為其主要論據。但上
訴人始終否認犯罪，並一再辯稱：「我並不識字，在鄉下種田，我兒子吳慶祥因公司
剛成立，沒有業績，不易向銀行貸款，而我在鄉下有田產可供貸款之故，所以吳慶祥
以我的名義，掛名為公司名義董事長，公司實際業務，均由吳慶祥負責綜理，我始終
未參與公司實際業務，所以我不知情」等語。依卷存訴訟資料，上訴人僅係上開公司
名義上之董事長等情，經吳慶祥、沈國榮、吳秀惠供述在卷（原審上訴卷第二二四、
二三○、二三一頁、原審上更(二)卷第四十五頁、偵字第八五三七號卷第十五頁）。又
檢察官於七十九年十月十二日下午四時三十分開偵查庭訊問上訴人及吳秀惠、吳慶祥
、沈國榮、林美玉有關以投資黃金交易方式，吸收存款問題時，上訴人等五人，對檢
察官之訊問均答「是」（偵字第八二八七號卷第十九、二十頁）之詞，是否即得認上
訴人已供認不諱，質言之，上訴人確否為法人犯罪之行為負責人，並實施犯罪﹖尚不
明瞭，有待調查澄清。從而上訴人否認犯罪之供詞及其各項辯解，是否全無可信，殊
堪審酌。究竟實情如何，對認定上訴人有無犯罪，至關重要。本院於第二次發回時，
亦就上訴人對於公司經營收受存款之決策、營運、吸金業務是否有參與，已有指明，
原審未進一步詳查審究明白，逕以上訴人為公司董事長，投資憑證蓋用上訴人印章，
且上訴人與吳慶祥係父子關係，吳慶祥豈有未對上訴人告以實情之理等臆測之詞，關
於以投資黃金交易方式，吸收存款部分，則業經上訴人供認不諱為由，遽為上訴人不
利之認定，難謂無應於審判期日調查之證據未予調查之違法。(二)法人犯違反銀行法第
二十九條第一項規定之罪者，處罰其行為負責人，同法第一百二十五條第二項、第一
項定有明文。此項犯罪與處罰主體分離之關係，乃基於轉嫁法理，因之犯罪個數之計
算，仍應以犯罪主體即公司之行為為標準，而公司本身既無犯罪故意可言，顯與概括
犯意不合。應認無刑法上連續犯規定之適用，否則，同一人為數公司之負責人，僅以
一罪論，有失銀行法處罰法人違背規定之意旨。原判決既認定上訴人係元金、御商、
御宏公司之董事長，為該三家公司之行為負責人，犯罪主體為該三家公司，則該三家
公司犯銀行法第一百二十五條第二項、第一項之罪，而轉嫁處罰該三家公司行為負責
人之上訴人，得否認有連續犯關係予以論科，殊堪研求。原審就此未詳為審酌，逕以
上訴人所犯違反銀行法部分，其犯罪時間緊接，方法雷同，犯罪構成要件相同，顯出
於概括犯意為之，應論以連續犯，已有可議。(三)刑事訴訟法第九十五條規定「訊問被
告，應告以犯罪之嫌疑及所犯罪名（第一項）。罪名經告知被告後，認為應變更者，
應再告知（第二項）」，旨在使被告得以充分行使防禦權，以達刑事訴訟法為發見真
實，兼顧程序公正之目的，此條規定於總則編內，訴訟各階段自均有其適用，法院於
適用同法第三百條時，尤須踐行同法第九十五條第二項規定，始能避免突襲裁判而保
護被告權益，原判決將檢察官起訴法條銀行法第一百二十五條第一項部分，變更為同
法第一百二十五條第二項、第一項予以論罪，乃未於八十五年十月二十九日上午十時
三十分審判期日前告知上訴人該起訴罪名之變更，亦難謂無違誤。以上或為上訴意旨
所指摘，或為本院得以職權調查之事項，應認仍有撤銷發回更審之原因。
據上論結，應依刑事訴訟法第三百九十七條、第四百零一條，判決如主文。
中      華      民      國    八十六    年      十      月      三      日
                              最高法院刑事第八庭
                                  審判長法官  紀  俊  乾
                                        法官  楊  商  江
                                        法官  黃  正  興
                                        法官  楊  文  翰
                                        法官  陳  正  庸
      右正本證明與原本無異
                                              書  記  官
中      華      民      國    八十六    年      十      月      八      日
